臺灣高等法院臺中分院民事判決
                                    109年度上易字第513號
上  訴  人  陳業忠  

            陳宏成  
            陳淑琴  

共      同  
訴訟代理人  江錫麒律師
            王炳人律師
            周銘皇律師
被上訴人    陳建誠  
訴訟代理人  葉天昱律師
上列當事人間請求協同辦理所有權移轉事件，上訴人對於中華民
國10 9年8月6日臺灣苗栗地方法院109年度訴字第107號第一審判
決提起上訴，本院於110年4月7日言詞辯論終結，判決如下：
    主  文
上訴駁回。
第二審訴訟費用由上訴人負擔。
    事實及理由
 甲、按當事人不得提出新攻擊或防禦方法。但對於在第一審已
     提出之攻擊或防禦方法為補充者，不在此限，民事訴訟   
     法第447條第1 項但書第3 款定有明文。查本件上訴人於本
     院審理時主張兩造之父即訴外人陳財龍與被上訴人於訂立
     贈與苗栗縣○○鄉○○段00○號建物（門牌號碼為苗栗縣○○鄉○○
     村00鄰○○000號，下稱系爭建物）之契約（下稱系爭贈與契
     約）後，約定被上訴人應給付新臺幣（下同）450萬元才能
     取得系爭建物，而變更為附停止條件之贈與契約，但被告
     上訴人未依約定給付，且嗣後陳財龍多次對子女表示不願
     意贈與系爭建物予被上訴人，顯已撤銷系爭贈與契約，並
     聲請傳喚證人即上訴人陳宏成之配偶○○○。被上訴人雖不同
     意上訴人提出新攻擊防禦方法，然上訴人於原審已就系爭
     贈與契約為附條件及撤銷之抗辯，故上訴人所為上開主張
     ，應認係在補充系爭贈與契約所附條件及撤銷之陳述，以
     究明系爭契約是否於陳財龍生前已撤銷，或所附停止條件
     未成就問題，依首開規定，應予准許。
乙、實體方面
壹、兩造爭執要旨
一、被上訴人主張：系爭建物原為陳財龍所有，陳財龍於民國95
    年12月31日簽訂建築改良物所有權贈與移轉契約書（下稱系
    爭贈與契約書），同意將系爭建物贈與被上訴人，相關移轉
    手續委由○○地政士事務所代辦，並於96年2月14日完納契稅
    、同年2月27日申報贈與稅，且自96年起系爭建物之房屋稅
    納稅義務人即變更為被上訴人，由被上訴人逐年繳納房屋稅
    迄今，被上訴人乃以為相關移轉手續均已完成。嗣陳財龍於
    107年1月24日過世，被上訴人方知系爭建物有辦理保存登記
    ，尚需辦理建築改良物所有權移轉登記手續。陳財龍於系爭
    贈與契約成立後，即負有將系爭建物移轉登記予被上訴人之
    義務，惟其未辦妥移轉登記即已過世，前揭義務依法由其繼
    承人即兩造共同繼承。因系爭建物現已登記為兩造公同共有
    ，爰依繼承及贈與契約之法律關係，請求上訴人應協同被上
    訴人辦理系爭建物所有權全部移轉登記為被上訴人所有等語
    。並答辯聲明：上訴駁回（原審判命上訴人應將兩造公同共
    有之系爭建物所有權移轉登記予被上訴人，並駁回被上訴人
    請求「協同」之意思表示部分，上訴人就其敗訴部分提起上
    訴；被上訴人就其敗訴部分則未聲明不服，不在本院審理範
    圍）。
二、上訴人則以：
    被上訴人與陳財龍於95年12月31日簽訂系爭贈與契約書，迄
    至陳財龍死亡之107年1月24日止，業已經過12年，然陳財龍
    10餘年來均未辦理系爭建物之所有權移轉登記，則探求當事
    人真意，陳財龍顯無履行該贈與契約之意思。此外，陳財龍
    曾於97年間某日，突召集上訴人陳業忠至老家，當時有上訴
    人陳業忠夫妻、被上訴人夫妻在場，陳財龍表示被上訴人要
    取得系爭建物，須拿出450萬元，其中150萬元要給上訴人陳
    業忠，其餘300萬元交由陳財龍處理。其後，被上訴人僅陸
    續交付上訴人陳業忠130萬元，因被上訴人尚未履行完陳財
    龍就系爭贈與所附之條件，而未生效，且陳財龍生前已多次
    在子女面前表示不願意將系爭建物給被上訴人，而撤銷系爭
    贈與契約，故被上訴人自無移轉系爭建物之請求權等語，資
    為抗辯。並上訴聲明：㈠原判決不利於上訴人部分廢棄。㈡上
    開廢棄部分，被上訴人在第一審之訴駁回。
貳、本件協同兩造整理不爭執、爭執事項，並簡化爭點如下（見
    本院卷第56-57頁）：
一、兩造不爭執事項：
（一）系爭建物原為陳財龍所有（見原審卷第179-185頁之建物
      登記第一類謄本、苗栗縣地籍異動索引）。
（二）陳財龍與被上訴人於95年12月31日就系爭建物簽訂系爭贈
      與契約書後，於96年1月31日向公館鄉公所申報契稅，並
      先後於96年2月14日完納契稅，及於96年2月27日向財政部
      中區國稅局申報贈與稅，系爭贈與契約已於95年12月31日
      成立（見原審卷第47-49頁之系爭贈與契約書、第51、53
      頁之苗栗縣政府稅務局96年契稅繳納明書、財政部中區國
      稅局贈與稅免稅證明書、第265-275頁之苗栗縣○○鄉○○○○○
      ○號：00000000000號契稅申報書）。
（三）系爭建物之房屋稅納稅名義人變更為被上訴人，且由被上
      訴人使用及繳納房屋稅迄今（見原審卷第55頁苗栗縣政府
      稅務局房屋稅籍證明、本院卷第101-117頁苗栗縣政府稅
      務局全期房屋稅繳納證明）。
（四）系爭贈與契約書簽訂後，直至陳財龍於107年1月24日死亡
      ，迄未辦理所有權移轉登記。
（五）陳財龍（配偶陳傅伊佐已於94年6月8日死亡）死亡後，法
      定第一順位繼承人為兩造，均未拋棄繼承（見原審卷第31
      頁繼承系統表、第21-29、33-39頁戶籍謄本）。
（六）陳財龍於107年1月24日死亡後，系爭建物於109年5月14日
      以繼承為登記原因，登記為兩造公同共有（見原審卷第17
      9-185頁建物登記第一類謄本、苗栗縣地籍異動索引）。
二、爭點
（一）上訴人抗辯系爭贈與契約為附條件或負擔之贈與契約，是
      否可採。
（二）上訴人抗辨陳財龍已撤銷系爭贈與契約，是否可採。
（三）被上訴人依贈與契約及繼承之法律關係，請求上訴人將系
      爭建物之所有權移轉登記為其所一人所有，有無理由。
參、本院之判斷
一、上訴人抗辯系爭贈與契約為附停止條件或附負擔之贈與契約
     均不可採：
（一）按稱贈與者，謂當事人約定，一方以自己之財產無償給與
      他方，他方允受之契約；當事人互相表示意思一致者，無
      論其為明示或默示，契約即為成立。民法第406條、第153
      條第1項分別定有明文。又贈與為債權契約，於依民法第1
      53條規定契約成立時即生效力。贈與之財產如係不動產，
      贈與人即負有將該不動產所有權移轉登記予受贈人之義務
      。如贈與人未將該不動產所有權移轉登記於受贈人前死亡
      ，其繼承人即因繼承而負有移轉之義務（最高法院107年
      台上字第339號判決參照）。查被上訴人與陳財龍間就系
      爭建物所為之系爭贈與契約，已於95年12月31日成立，為
      兩造所不爭執（見不爭執事項㈡）；且陳財龍並委託訴外
      人張○○負責之○○地政士事務所辦理系爭建物之移轉登記，
      且確實有說明系爭建物要給被上訴人，系爭建物之贈與契
      稅申報係陳財龍親自出面、簽名等情，業據證人張○○於原
      審審理時結證綦詳（見原審卷第166-170頁）。復觀之系
      爭贈與契約書所載贈與人為陳財龍、受贈人為被上訴人，
      及雙方同意就系爭建物贈與所有權移轉等文字 （見原審
      卷第47頁），並已完納契稅、申報贈與稅，甚至將系爭建
      物房屋稅之納稅義務人變更被上訴人，及由被上訴人使用
      迄今多年等情，堪認陳財龍於95年12月31日確與被上訴人
      就系爭建物有贈與及受贈之意思一致，贈與契約應已成立
      且生效。
（二）次按附條件之贈與，乃停止條件或解除條件成就時，贈與
      契約發生效力或失其效力；附負擔之贈與，係指贈與契約
      附有約款，使受贈人負擔應為一定給付之債務者而言，二
      者並不相同（最高法院102年度台上字第1816號判決意旨
      參照）。而所謂贈與附有負擔約款，係指贈與契約成立生
      效時，即附有負擔約款者而言，倘於贈與契約成立生效時
      並未附有負擔約款，於贈與人履行契約時始行令受贈人負
      擔應為一定給付之債務者，除係經契約當事人合意將無負
      擔之贈與變更為附有負擔之贈與外，受贈與人縱於贈與人
      已為給付後，不履行其負擔，贈與人自不得依民法第412
      條第1項規定撤銷其贈與（最高法院92年度台上字第436號
      判決參照）；且附負擔之不動產贈與人，於贈與物交付及
      移轉登記予受贈人前，不得先行請求負擔之履行，亦不得
      主張同時履行抗辯權，此觀民法第412條第1項之規定自明
      （最高法院94年度台上字第1546號判決可參）。查：
  １、依系爭贈與契約書所載：「⑺申請登記以外之約定事項：…⒉
      贈與權利價值：97萬1000元整……」等文字（見原審卷第18
      頁），可知系爭贈與契約除約定系爭建物之價值外，未有
      見其他約定，即並未記載該贈與附有任何條件或負擔。依
      上開說明，被上訴人與陳財龍所簽立之贈與契約，乃屬一
      般贈與，並非附有負擔之贈與。且依一般常情，若不動產
      贈與契約附有停止條件，須待條件成就時契約始生效力，
      則贈與人應會待受贈人將條件履行完畢後，始會著手辦理
      不動產過戶相關手續。惟依上述時序經過，可知本件贈與
      人陳財龍在與被上訴人簽訂系爭贈與契約後，旋即委託證
      人張○○之事務所辦理系爭建物申報契稅、贈與稅及房屋稅
      變更納稅名義人等過戶事宜，且系爭建物自96年起即已變
      更納稅義務人迄今，並均由被上訴人支付系爭建物之房屋
      稅（見本院卷第101-117頁），而陳財產於107年1月24日
      死亡前，既均未曾要求被上訴人遷出系爭建物，或系爭建
      物將納稅義務人再予變更，實難謂陳財龍主觀上有認系爭
      贈與契約尚未生效之情形。
  ２、上訴人雖辯稱陳財龍於97年間向被上訴人表示要取得系爭
      建物，須拿出450萬元，其中150萬元要給陳業忠，其餘30
      0萬元給陳財龍，是被上訴人與陳財龍已合意變更為附條
      件或負擔之贈與云云，為被上訴人所否認。且依上訴人所
      述，陳財龍係於97年間召集被上訴人及上訴人陳業忠商談
      被上訴人應給付款項之事，此與系爭贈與契約成立之日相
      距1年有餘，已難認上訴人所稱陳財龍要求被上訴人拿出4
      50萬元為系爭贈與契約成立時所附之停止條件，而與系爭
      贈與契約之效力無涉。而證人即上訴人陳業忠之配偶○○○
      於原審固證稱：97年間，陳財龍有召集兩造返家商談系爭
      建物之事，沒有談到土地的事，陳財龍只有講說要這棟房
      子的人要拿450萬出來，其中150萬元給陳業忠，150萬元
      給陳財龍，剩下的他沒有說要給誰，因陳財龍說陳業忠也
      要分1份，陳財龍自己1份，另1份要給誰陳財龍沒有說。
      陳建誠分好幾次給，是陳○○拿給我的，是我需要錢才跟陳
      ○○講，總共拿了130萬元，錢有交給陳業忠等情在卷（見
      原審卷第172-175頁）。惟證人○○○與上訴人陳業忠既為親
      密之配偶關係，則其所為證詞，已難謂無偏頗之虞，尚難
      遽予採信。況且，證人○○○就陳財龍如何分配450萬元所為
      之證述，亦與上訴人前揭主張明顯不符（見原審卷第133
      頁），自難以證人○○○前揭證詞而為上訴人有利之認定。
      佐以系爭建物於97年間價值，僅為89萬2,400元（見本院
      卷第103頁房屋稅繳納證明書），則被上訴人應無與陳財
      龍另行合意約定由其支付450萬元，而以超逾價值甚多之
      金額取得系爭建物之理，是上訴人此部分所辯已難採信。
  ３、再者，無論系爭贈與契約是否附有負擔之約款，依上開說
      明，贈與人於贈與物交付及移轉登記予受贈人前，仍不得
      先行請求負擔之履行，亦不得主張同時履行抗辯權。是上
      訴人以被上訴人尚未履行完陳財龍所要求之金錢給付義務
      ，據以抗辯被上訴人不能取得系爭建物之移轉請求權，已
      難認可採。又被上訴人主張曾與陳財龍間為300萬元之付
      款約定，係就系爭建物坐落之土地所為買賣約定，與本件
      贈與無關等語（見原審卷142頁），且提出製表日期為97
      年9月22日之○○地政士事務所費用表及土地登記申請書為
      證（見原審卷第157、187-189頁）。查系爭建物之基地為
      苗栗縣○○鄉○○段000○000○000地號土地（見原審卷第179頁
      建物登記第一類謄本）；而依上開費用表及土地移轉登記
      申請書所示，證人張○○確曾受託於97年9月16日辦理將陳
      傅伊佐所有之苗栗縣○○鄉○○段000地號移轉登記給被上訴
      人；再據證人張○○就過往接受陳財龍委託代辦不動產登記
      之歷程，於原審證述：在系爭建物贈與申報案之後，陳財
      龍還有就他的其他土地要移轉給被上訴人或上訴人陳業忠
      的事情，委託我辦理，請我幫他算稅，算的結果是40幾萬
      元，陳財龍捨不得花這個錢，我就叫他自己考慮。原審卷
      第157頁這張費用表格式是我們事務所的，但裡面的辦理
      內容忘記了，因陳財龍委託過我很多案件，有些是陳財龍
      的名字，有些是他太太的名字，上開費用表第一、二項的
      委託事項也是陳財龍委託我，就是原審卷第187-199頁上
      揭897地號土地移轉登記申請案件。但陳傅伊佐移轉上揭8
      97地號土地給被上訴人的時間，因太久忘了等情在卷（見
      原審卷167-169頁）。是綜參系爭建物於96年1月31日向公
      館鄉公所申報契稅，於96年2月14日完納契稅，並於96年2
      月27日向財政部中區國稅局申報贈與稅、97年9月16日為
      上揭897地號土地移轉登記，及證人○○○證述陳財龍於97年
      間曾找上訴人陳業忠、被上訴人商談，要求被上訴人拿1
      筆錢給陳財龍之時序歷程；可知陳財龍於95、96年間將系
      爭建物贈與予被上訴人，在相隔1年多之後，於97年9月間
      考慮將系爭建物所坐落之基地即苗栗縣○○鄉○○段000地號
      土地移轉登記予被上訴人時，因而要求被上訴人支付1筆
      錢。故被上訴人所稱有關陳財龍要求被上訴人給付300萬
      元係有關系爭建物之基地部分，與系爭建物無關應屬可採
      。
  ４、此外，上訴人既未舉證證明系爭贈與契約附有停止條件，
      或陳財龍與被上訴人有合意就系爭贈與契約，從原來無負
      擔之贈與契約，變更為附負擔之贈與契約。從而，上訴人
      主張被上訴人與陳財龍所為系爭贈與屬附有停止條件或附
      負擔之贈與契約，自屬不可採。
二、上訴人主張陳財龍於生前業已撤銷系爭贈與契約，亦不可採
    ：
（一）按當事人主張有利於己之事實者，就其事實有舉證之責任
      ，但法律別有規定，或依其情形顯失公平者，不在此限，
      民事訴訟法第277條定有明文。此項規定，固已揭示舉證
      責任分配之方向，惟其規定，尚無具體標準，仍應視各別
      事件情形之不同而為具體之認定，使舉證責任公平合理分
      配於兩造負擔。此於當事人就發生法律上效果所必要之事
      實，如可分為特別要件事實與一般要件事實之具體個案時
      ，其主張法律效果存在者，自應就其特別要件事實負舉證
      責任，始符上揭條文所定之趣旨（最高法院101年度台上
      字第995號判決意旨參照）。
（二）上訴人所辯張陳財龍於生前已撤銷系爭建物之贈與云云，
      為被上訴人所否認。經查，陳傅伊佐係於97年9月16日向
      苗栗縣○○○○○○○○○○○區段000地號土地移轉登記予被上訴人
      （見原審卷第187-199頁），且張○○亦證稱前揭土地登記
      事宜均係由陳財龍所委託辦理，是陳財龍若於97年間曾對
      被上訴人表示撤銷系爭建物之贈與，則陳財龍焉有可能再
      委託張○○將陳傅伊佐前揭同○段000地號土地移轉登記予被
      上訴人，並詢問張○○有關○區段000、000地號土地移轉登
      記之相關稅捐問題。況上訴人復未就陳財龍曾表示撤銷系
      爭建物贈與之特別要件事實，舉證以實其說。從而，上訴
      人主張陳財龍於生前業已撤銷贈與契約，亦不可採。
三、被上訴人依贈與及繼承之法律關係，請求上訴人移轉系爭
    建物之所有權予被上訴人一人所有，為有理由：
（一）按繼承人自繼承開始時，除本法另有規定外，承受被繼承
      人財產上之一切權利、義務。民法第1148條第1項本文規
      定甚明。
（二）本件陳財龍與被上訴人間既有贈與系爭建物之債權契約存
      在，陳財龍自負有履行移轉系爭建物所有權予被上訴人之
      義務，陳財龍死亡後，此移轉義務即由全體繼承人繼承，
      兩造既為陳財龍之全體繼承人，自應繼承此義務，而系爭
      建物現登記為兩造公同共有，從而，被上訴人依贈與及繼
      承之法律關係，請求上訴人履行陳財龍之贈與移轉義務，
      請求上訴人將兩造公同共有之系爭建物所有權移轉登記為
      被上訴人所有，即屬有據，應為可採。
四、綜上所述，被上訴人依贈與、繼承之法律關係，請求上訴人
    將系爭建物所有權移轉登記為被上訴人所有，既應准許。從
    而原審為上訴人敗訴之判決，並無不合。上訴論旨指摘原判
    決不當，求予廢棄改判，為無理由，應駁回上訴。
五、本件事證已臻明確，上訴人上訴後雖請求傳喚訴外人即上訴
    人陳宏成之配偶○○○為證人，證明陳財龍生前表示不願意無
    條件贈與系爭建物予被上訴人；惟依上訴人陳業忠之配偶○○
    ○證述陳財龍於97年間找被上訴人及上訴人陳業忠商談，要
    求被上訴人拿1筆錢出來時，當場僅被上訴人夫妻及上訴人
    陳業忠夫妻（見原審卷第 172頁），是○○○既未在場見聞陳
    財龍變更附條件贈與之經過，即無傳喚之必要。而
　　兩造其餘之攻擊或防禦方法及所用之證據，經本院斟酌後，
    認為均不足以影響本判決之結果，爰不逐一論列，附此敘明
    。
六、據上論結，本件上訴為無理由，依民事訴訟法第449條第1項
    、第78條、第85條第1項，判決如主文。
中　　華　　民　　國    110    年    4     月    28   日
        　　    民事第六庭     審判長法　官  楊熾光
　　　　　　　　　　　　　　         法  官  戴博誠
　　　　　　　　　　　　　　　       法　官  莊宇馨 
正本係照原本作成。            
不得上訴。
                                    書記官  黃粟儀
中　　華　　民　　國　　110 　年　　4 　　月　　28　　日